臺灣臺南地方法院民事判決
111年度訴字第960號
原      告  台新國際商業銀行股份有限公司

代  表  人  尚瑞強  
訴訟代理人  謝智翔  
            楊紋卉  
被      告  謝惠湄  
            謝純芳  
            謝惠琳  
兼上三人
訴訟代理人  謝朝宗  
上列當事人間請求撤銷遺產分割登記事件，經本院於民國111年1
0月13日言詞辯論終結，判決如下：
    主  文
原告之訴駁回。
訴訟費用由原告負擔。　　
    事實及理由
一、原告起訴主張：被告謝朝宗積欠原告債務未償，至起訴日止
    尚有新臺幣890,576元未為清償，其被繼承人陳阿美留有附
    表所示之遺產。被告謝朝宗因積欠原告上開款項未清償，且
    未向法院為要式要件之拋棄繼承之意思表示，依法為遺產繼
    承人，惟恐繼承陳阿美之遺產後為原告追索，乃與其他被告
    合意，由被告謝惠湄為附表編號1至4所示之不動產之繼承登
    記，被告謝朝宗則全然放棄繼承登記；再於民國111年2月22
    日辦理分割繼承登記予被告謝惠湄。其等之行為等同將被告
    謝朝宗應繼分無償移轉予被告謝惠湄。被告謝朝宗業已無資
    力可償還原告之債務，而怠於行使自己的權利，將未拋棄對
    被繼承人之繼承權情況下，合意由被告謝惠湄辦理分割登記
    ，性質如同將債務人應有持分無償移轉予被告謝惠湄。被告
    繼承被繼承人陳阿美之遺產，既未向法院聲請拋棄繼承，則
    陳阿美所留之遺產應由被告共同繼承，依法每人應有其應繼
    分。被告謝朝宗將其應繼承上開不動產之應繼分無償移轉被
    告謝惠湄，自係有害於原告之債權，因此，原告依民法244
    條第1、4項之規定，訴請撤銷被告謝朝宗於遺產分割協議中
    ，無償移轉應繼分予被告謝惠湄之意思表示及謝惠湄因該分
    割協議所取得之分割繼承移轉登記應予塗銷，應屬有據。並
    聲明：㈠被告謝朝宗、謝惠湄、謝純芳、謝惠琳就被繼承人
    陳阿美所遺如附表所示之遺產，於民國111年2月1日所為之
    遺產分割協議之債權行為及於111年2月22日所為之分割繼承
    登記之物權行為，均應予撤銷。㈡被告謝惠湄應將訴外人陳
    阿美所遺如附表所示之不動產，於登記日期111年2月22日之
    分割繼承登記予以塗銷。㈢訴訟費用由被告負擔。
二、被告之答辯：附表編號1至4所示之不動產，最初實係被告謝
    惠湄所購買，嗣於95年為照顧母親即被繼承人陳阿美而贈與
    之，並以郵局保單借款清償全數房貸。除此之外，被告謝惠
    湄亦為被繼承人生前之主要照顧者，是以被繼承人早有口頭
    交代要將系爭不動產過戶給被告謝惠湄，此亦為被告所咸知
    ，方而有此協議。職是，被告所為之遺產分割協議堪稱合乎
    社會倫常情理，其就遺產所為遺產分割協議及依該協議所為
    分割繼承登記之行為，應屬以人格法益為基礎之財產上行為
    ，被告基於繼承人之身分關係展現高度人格自由之表現，具
    有與人格權緊密相連之特性，非僅單一債務人之無償行為或
    贈與行為。債務人基於身分關係，拒絕取得財產或利益之遺
    產分割行為應不得作為撤鎖權之標的，否則不免侵害債務人
    基於其身分所為自由權之行使。故原告主張，誠無可採，應
    予駁回。退萬步言，縱單就該分割協議書之分割方式，認被
    告謝朝宗有將繼承所得財產之公同共有權與他繼承人為不利
    於原告之分割協議，似為有害及債權之無償行為，惟原告於
    111年7月28日所提出之民事準備書狀附表及證物三產稅免稅
    證明書均可得知，被繼承人之遺產除系爭不動產之外，尚有
    多筆現金存款，被告謝朝宗既未為拋棄繼承，對於上開動產
    自有繼承之權利，並有繼承之事實，被告謝惠湄並非獨得所
    有遺產。且系爭不動產部分乃因生前扶養費負擔、被繼承人
    意願等因素，始同意分割由被告謝惠湄單獨取得，並非被告
    謝朝宗將其法定應繼分全數無償讓與被告謝惠湄。故原告依
    民法第244條第1項規定主張被告間之遺產分割協議係無償行
    為，有害其對被告謝朝宗之債權，要件並不成立，於法未合
    。並聲明：原告之訴駁回。訴訟費用由原告負擔。
三、得心證之理由：
(一)原告起訴主張上情，並提出本院104年9月7日債權憑證(原執
    行名義為94年度促字第61658號支付命令)、本院106年9月5
    日債權憑證(原執行名義為104年度司促字第11059號支付命
    令)、建物登記謄本暨異動索引、家事事件公告查詢結果為
    證。又被繼承人陳阿美於111年2月1日死亡，遺有如附表所
    示之遺產，被告為其繼承人，於同年月10日訂立分割繼承協
    議書，就附表編號1至4所示不動產分配予被告謝惠湄等情，
    有臺南市東南地政事務所111年7月6日東南地所登字第11100
    62753號函附繼承登記相關資料、財政部南區國稅局臺南分
    局111年7月7日南區國稅臺南營所字第1112069266號函附陳
    阿美遺產稅核定資料在卷可參。是上開事實，堪先認定。
(二)原告援引民法第244條第1、4項規定，請求撤銷被告所為系
    爭分割繼承協議之債權行為及物權行為，並聲明如上。惟本
    判決認為民法第244條規定之法律行為，不包含繼承人之遺
    產分割協議，理由如下：
　⒈按債務人所為之無償行為，有害及債權者，債權人得聲請法
    院撤銷之。債權人依第1項之規定聲請法院撤銷時，得並聲
    請命受益人或轉得人回復原狀。但轉得人於轉得時不知有撤
    銷原因者，不在此限。民法第244條第1、4項分別定有明文
    。次按繼承人自繼承開始時，除本法另有規定外，承受被繼
    承人財產上之一切權利、義務；繼承人有數人時，在分割遺
    產前，各繼承人對於遺產全部為公同共有，此為民法第1148
    條第1項前段、第1151條所明定。又債權人得依民法第244條
    規定行使撤銷權者，以債務人所為非以其人格上之法益為基
    礎之財產上之行為為限，若單純係財產利益之拒絕，如贈與
    要約之拒絕，第三人承擔債務之拒絕，繼承或遺贈之拋棄，
    自不許債權人撤銷之。易言之，債權人得依民法第244條規
    定行使撤銷訴權者，以債務人所為非其人格上之法益為基礎
    之財產上之行為為限，繼承權係以人格上之法益為基礎，且
    拋棄之效果，不特不承受被繼承人之財產上權利，亦不承受
    被繼承人財產上之義務，故繼承權之拋棄，縱有害及債權，
    仍不許債權人撤銷之。此係因撤銷權行使之目的，在於保全
    債務人原有之債權清償力，非在增加其清償力，故債務人拒
    絕財產利益取得之行為，自不得為撤銷權之標的。再者，繼
    承人間所為遺產分割協議之法律行為，乃係與人格法益有密
    切關係之行為，本於同一法理，亦不得為撤銷權之標的。
　⒉繼承人自被繼承人死亡時起公同共有系爭不動產，惟此公同
    共有源自繼承法律關係，較諸一般因法律行為成立之公同共
    有，具有濃厚之身分屬性。繼承人間之遺產分割協議及依該
    協議所為分割遺產之行為，係繼承人間基於繼承人之身分關
    係，就被繼承人陳阿美所遺系爭遺產中不動產之權利互為協
    議後，再行分配之權利，為「多數繼承人之共同行為」。衡
    諸一般社會常情，分配遺產之權利時，往往會考量被繼承人
    生前意願、繼承人對被繼承人之貢獻（有無扶養之事實）、
    家族成員間感情、被繼承人生前已分配予各繼承人之財產（
    贈與之歸扣）、承擔祭祀義務等諸多因素，始能達成該遺產
    分割協議；甚而分割遺產協議亦考量繼承人間於該協議成立
    之前之整體經濟交流狀態。故被告間就系爭遺產所為遺產分
    割協議及依該協議所為分割繼承登記之行為，本質上為繼承
    人間基於繼承人身分，就繼承之遺產如何分配所為之協議，
    應屬以人格法益為基礎之財產上行為，乃被告基於繼承人之
    身分關係所為之行為，為高度人格自由之表現，具有與人格
    權緊密相連之特性，非僅單一債務人之無償行為或贈與行為
    。債務人基於身分關係，拒絕取得財產或利益之遺產分割行
    為應不得作為撤銷權之標的，否則不免侵害債務人基於其身
    分所為自由權之行使，揆諸上開說明，原告自不得主張撤銷
    。
　⒊再者，債權人貸與款項予債務人時所評估者，衡係對債務人
    本身之資力，通常不會就將來未必發生之情事，例如債務人
    之被繼承人之資力予以評估，故債權人自應以債務人個人之
    財產為其信賴之基礎，如認不足，應於借款時附加保證人或
    抵押物等擔保，故債權人對債務人之被繼承人財產之期待，
    難認有法律上保護之必要；且民法第244條規定行使撤銷權
    之立法目的，乃在保全債務人原有之債權清償力，並非在使
    債務人增加其清償力，揆諸上揭說明，債務人拋棄繼承權，
    既不許債權人撤銷之，債務人與其他繼承人所為遺產分割協
    議，自亦不許債權人訴請撤銷，故應認被告間就系爭遺產所
    為遺產分割協議之債權行為，及依該協議所為之分割繼承登
    記之物權行為，均不得為債權人行使撤銷權之標的。參酌原
    告提出對於被告謝朝宗執行名義可知，被告謝朝宗係於94年
    間及此時之前已有欠款情事，而被繼承人陳阿美係於111年2
    月1日死亡，足認原告對於被告謝朝宗所評估者，當係被告
    謝朝宗本身之資力，無從就其將來未必獲致之財產予以衡估
    ，故原告對系爭遺產之公同共有權利，本不在民法第244條
    擬為保護之債務人清償力範圍內。民法第244條規定債權人
    得行使撤銷權之立法目的，應在於保全債務人「原有」之清
    償能力（責任財產），非以增加債務人之清償力為目的，原
    告即債權人對被告陳志銘取得遺產之期待，難認有保護之必
    要。
　⒋進言之，分割遺產協議之作成，常涉及前述之諸多因素，就
    該協議本身而言，乃是該等要素主客觀綜合考量之結果，此
    些考量有涉及法律面者、經濟面者、情感面者、社會民情者
    ，不一而足；換言之，該協議之作成是繼承人與被繼承人生
    前整體生活之牽涉心物各層面的總結算，能否單純以無償或
    有償行為衡之，已可探索；而其複雜之心物面向，是否可為
    民法第244條之規範內涵所包含，且為立法者於立法時深切
    思及之，亦值尋探。如無視於遺產分割協議實乃繼承人間所
    為具有人格、身分關係之共同意思決定，過度簡化為單純財
    產關係，此無異侵害被告謝朝宗及其餘被告即繼承人間基於
    其身分就遺產所為之自主意思決定。再者，如單就系爭遺產
    之面向觀之，似可將遺產分割協議評價為單純的財產行為，
    但若將該等財產之來源、遺產分割協議參與者之身分(資格)
    列入考量，不能忽視者，乃繼承人基於其繼承之人格地位，
    於協議分割遺產時，常需考量被繼承人生前之總體狀態，此
    狀態一部分涉及血緣基礎上之情感互動以及基於此基礎而發
    生的財產變動；以扶養為例，繼承人會在協議分割遺產時，
    考慮繼承人於被繼承人生前對於被繼承人之情感連結或倫理
    關係，而由此發生的扶養因素，除涉及心理感情層面外，亦
    可能衍生費用之支出，然以我國之民情衡思，繼承人是否可
    能慮及將來之行為，被檢視為無償或有償而預先保留相關證
    據?誠屬可議。進者，倘為慮及於此，而預先進入法律的規
    範框架，安排將來訴訟之舉證所需，則無異於使原以人格、
    血緣為基礎的人倫架構，拋置於預設的證據蒐集之戰，此與
    我國民法親屬編所根基的精神原則是否扞格，亦值省思。而
    分割遺產協議時所考慮之精神面向，本屬合乎情理人倫常軌
    的沿伸反映，純粹以有償、無償為觀點對之所為之評價，根
    本上已無視於前開人倫架構的原旨預設。再就契約原理究之
    ，繼承人間之分割協議中的「必要之點」，本即可以涵蓋基
    於其等人格而生的遺產存在、分配考量的精神面向，此精神
    面向作為遺產分割協議無法否認的基礎，乃民法第244條所
    謂無償、有償的概念，本質上無法評價的角落，而此角落，
    正為繼承人所為協議之所源生、之所重視。甚且，被告係就
    附表編號1至4所示之不動產為分割協議，並非將全部遺產均
    分配予被告謝惠湄，此中部分遺產協議分割情形，已難單純
    以有償、無償概念理解，更與被繼承人死亡前，與被告間之
    生活整體各端有所關涉，非僅是財產面向可以評價。從而，
    本院認為分割遺產協議之特性，實兼具人格與財產之複雜內
    涵，顯已超乎民法第244條規範內涵所可包納。基此，為求
    民法財產法、身分法上立法精神之調和，參以債權人對於債
    務人之資力評估，本無從慮及於此，難以期待或肯認立法者
    可將未來可能發生之財產，均認屬保障債權人滿足債權制度
    之一環，再酌以民法第244條條文本身即有有償、無償之規
    範設計，應認民法第244條之適用，仍以不帶人格色彩之純
    粹財產行為為適用對象，方屬正論。
　⒌承前，再觀本件被告之前揭答辯，不得不引領吾人需要進一
    步探討民法第244條的規範界線問題。乃在分割遺產協議的
    法律行為做成時，確實可能繫於繼承人中有無拋棄繼承之不
    同基礎狀態而決定了分割遺產協議的主觀(主體)範圍；此為
    該協議作成時無法忽略的背景，不論繼承人係因不諳法律規
    範而未為拋棄繼承，或係因已無參與分配遺產之意念，抑或
    因其他人倫因素所致，在形成分割遺產協時，實際上參與該
    協議之當事人，可能因為繼承人中有無拋棄繼承者，而異其
    主體範圍，而在繼承人確有拋棄繼承之情事而未參與協議的
    情形，亦可能有因涉及被繼承人生前扶養照顧情事，而由繼
    承人形成部分繼承人拋棄繼承之結果者，此時由於拋棄繼承
    者並未成為分割遺產協議形式上的當事人，則將此情狀執以
    涵攝或適用民法第244條時，旋即產生難以評價該等拋棄繼
    承者所根基的形成該協議的基礎事實的困境，而該不為法律
    評價所及的範疇，卻是該協議得以成立、形成的重要因素(
    例如以拋棄繼承而換得其他繼承人得以完成協議)，此時將
    形成民法第244條所謂有償、無償之評價的標的(法律行為)
    ，建立在不完全的基礎事實之上的窘境；且拋棄繼承乃屬人
    格自由之高度展現，亦無法以有償、無償的概念評價之，從
    而使民法第244條適用此類案例時，造成及陷入一個「圍城
    」式的雙向謬誤。本件原告主張的原因事實雖無拋棄繼承之
    事，惟本判決所嘗試者，乃在於超越個案式的先去釐清「分
    割遺產協議的本質」，進而檢討此種法律行為有無民法第24
    4條的適用可能。誠然，「遺產本身」具有財產的屬性，遺
    產的分割協議必然會是財產的處分，但此乃屬「結果」式的
    「後設」思維，無法跳脫結果的框架，回溯探索分割遺產協
    議本身的本質。如上所述，分割遺產協議之做成，其內容涵
    蓋之心物層面太廣，且更可能涉及主體範圍的捨取，而主體
    又涉及其等考量作成協議的實質內容(實質內容亦可能有所
    捨取)，超過民法第244條法條設計的想像。甚者，以結果式
    的思維將民法第244條適用於分割遺產協議，將因個案上整
    體事實差異，而出現因評價的殘缺而衍生的個案適用結果不
    一的果態?若然，又何以面對憲法上平等原則的凝視與檢驗?
    因此，透過超越論式(transcendental)的視角，吾人倘試圖
    以民法第244條規範，涵攝適用於系爭分割遺產協議之法律
    行為，非但在要件解釋論上無法自圓其說，更顯現出民法第
    244條已過度自我膨脹而超越自身能量地，去套框一個巨大
    的人倫結構(包含血緣、親情、財產、倫理生活各面向)；此
    種適用，在個案上，恐已過度侵害人民的人格權，在通案上
    ，則可能觸碰或越過憲法上平等原則的界線(且可能因主體
    的捨隱，此種越線，無法在法律面上顯現及檢驗)，不得不
    慎。
　⒍原告雖引用最高法院判決，認為分割遺產協議是單純處分財
    產，與身分權無涉，因此與拋棄繼承乃是基於人格法益為基
    礎的行為不同云云(訴字卷第87-91、169-173頁)，然得以拋
    棄繼承之人，首先該主體仍是以其人為繼承人為前提(民法
    第1174條第1項參照)，並在拋棄後由法律賦予溯及的效力(
    民法第1175條參照)，及應繼分歸屬他繼承人的效力(民法第
    1176條參照)；而分割遺產協議，參與之人亦必須以其為繼
    承人為前提，兩者均是發源於繼承制度而來的行為，而遺產
    繼承的繼承人資格則源自一定血緣之本(民法第1138條參照)
    ，此即為其人格法益之所泉源。換言之，不論是拋棄繼承或
    分割遺產協議，都是繼承人本於其來自繼承所本源之人格為
    基礎而開展的行為，亦即均為在有繼承權的前提上所為的行
    為，雖然法律上、契約法理上賦予其不同的結果，但其本源
    (本質)則無二致。再進言，拋棄繼承與分割遺產協議都是因
    為繼承人有繼承權，然後才有進而選擇要拋棄或要參與分割
    、分配遺產的不同考量(亦即不論繼承人要為拋棄繼承意思
    表示，或分割遺產的意思表示，都是在其具備繼承人身分的
    人格基礎上所為)，不能因其結果上的效力不同，而回溯否
    認其本源的人格本質；試想，繼承人做了一個積極或消極分
    配遺產的意思表示，難道僅因標的涉及財產，其意思表示就
    與繼承人身分之人格本素脫鉤?如此，顯已掉入以結果去回
    溯探索事物本質的謬誤，從而形成了一個繼承人因為選擇不
    同的道路，卻因為結果的不同，而被否定評價其曾為、身為
    繼承人的基本人格身分的荒謬結論，此種奇幻的本質抹去與
    消失，正是原告認為兩者有所不同的根本原因及謬誤所在。
    是原告稱分割遺產協議是單純處分財產，與身分權無涉云云
    ，顯然是僅視結果，怠於探索事物本質而產生的偏誤見解，
    並不可採。又原告引用之前揭最高法院判決，並非足以拘束
    本院之法律(憲法第80條參照)，且該等判決之見解，是否亦
    已陷入前述之結果論迷思，亦值再予深索。
(三)綜上，被告所為之遺產分割協議，係全體繼承人根基於渠等
    身分關係所為之行為，其處分標的雖為財產，但仍具有高度
    人格自由之特質，與人格權緊密相關，非僅單純為被告之財
    產處分行為，故原告依民法第244條之規定，請求被告撤銷
    系爭遺產分割協議之債權行為及繼承登記之物權行為，並聲
    明如上，均無理由，難以准許，應駁回之。
四、按訴訟費用，由敗訴之當事人負擔，民事訴訟法第78條定有
    明文。原告之請求為無理由，爰依上開規定判決原告應負擔
    本件之訴訟費用如主文第2項所示。
五、據上論結，原告之訴為無理由，依民事訴訟法第78條，判決
    如主文。
中　　華　　民　　國　　111 　年　　11　　月　　10　　日
                  民事第五庭      法  官　盧亨龍  
以上正本係照原本作成。
如不服本判決，應於送達後20日內向本院（臺南市○○路0段000號
）提出上訴狀（須按他造當事人人數附繕本）。
如委任律師提起上訴者，應一併繳納上訴審裁判費。
中　　華　　民　　國　　111 　年　　11　　月　　11　　日
                                  書記官  彭蜀方
附表：被繼承人陳阿美之遺產(幣別均為新臺幣)
編號 種類 財產名稱 權利範圍 登記人 1 土地 臺南市○區○○段000地號 425/10000 謝惠湄 2 土地 臺南市○區○○段000地號 425/10000 謝惠湄 3 土地 臺南市○區○○段000地號 425/10000 謝惠湄 4 建物 臺南市○區○○段000○號(門牌號碼：臺南市○區○○路000巷0弄0號） 1/1 謝惠湄 5 存款 第一銀行金城銀行 70,731元  6 存款 第一銀行金城銀行定存單  (00000000) 250,000元  7 存款 第一銀行金城銀行定存單  (00000000) 200,000元  8 存款 臺灣銀行綜合存款 810元  9 存款 臺灣第三信用合作社  2,912元  10 存款 華南商業銀行金華分行 469元  11 存款 台南安平郵局 113,940元